最高法院刑事判決　　　　　　　　　　　　　　　九十一年度台上字第四七五四號
　　　上　 訴　 人
　　　上訴人即被告　乙○○
　　　　　　　　　　甲○○
　　　右　 一　 人
　　　選 任辯護 人
　　　被　　　　告　丙○○
右上訴人等因被告等偽造有價證券案件，不服台灣高等法院台南分院中華民國九十一
年五月九日第二審更審判決（九十一年度重上更(三)字第一二九號，起訴案號：台灣台
南地方法院檢察署八十四年度偵字第七九二九、八六三二號），提起上訴，本院判決
如左：
    主  文
上訴駁回。
    理  由
按刑事訴訟法第三百七十七條規定，上訴於第三審法院，非以判決違背法令為理由，
不得為之。是提起第三審上訴，應以原判決違背法令為理由，係屬法定要件。如果上
訴理由狀並未依據卷內訴訟資料，具體指摘原判決不適用何種法則或如何適用不當，
或所指摘原判決違法情事，顯與法律規定得為第三審上訴理由之違法情形，不相適合
時，均應認其上訴為違背法律上之程式，予以駁回。
一、被告丙○○部分：
本件檢察官上訴意旨略稱：(一)、上訴人乙○○於警訊中供稱：由伊提議邀請老闆甲○
○及工人丙○○合夥印製，至於工錢待印製完再結算分攤；上訴人甲○○於警訊中供
稱：由乙○○提議印製，丙○○負責調色、影印，乙○○負責監督、聯絡、運輸，伊
本人負責巡視，影印用紙供應等情，足見丙○○主觀上與乙○○、甲○○有共同實施
犯罪之意思聯絡，在客觀上亦與乙○○、甲○○共同分擔犯罪行為之一部，丙○○自
應論以偽造有價證券之共同正犯。(二)、觀諸丙○○、甲○○、乙○○於法務部調查局
台南市調查站（下稱台南市調查站）所供述之內容，其等固未供述丙○○於民國八十
四年七月二十三日下午五時三十分之前，是否亦有參與其他部分之犯行。而證人即調
查員陳世偉、王養正、警員呂來盛所供述之內容，並不能證明丙○○與乙○○、甲○
○間，無犯意聯絡及行為分擔之共同正犯關係；警員鄭東水並非警訊筆錄之訊問人，
其所證述之內容自不足採。原判決以丙○○參與偽造有價證券部分之行為係屬未遂，
而刑法並無處罰偽造有價證券未遂之明文，而為丙○○無罪之諭知，有理由不備之違
法等語。
惟查原判決以公訴意旨略稱：甲○○係台南市○○路○段一六七巷十號「遠駿企業美
益印刷公司」（下稱遠駿公司）負責人，乙○○與丙○○則受僱於甲○○，八十四年
四、五月間，乙○○所認識綽號「清仔」之人委其偽造印製大陸人民幣，綽號「清仔
」之人並交付大陸人民幣鋅板等與乙○○，乙○○、甲○○與丙○○共同基於意圖供
行使之用之犯意聯絡，於八十四年六月初，先將鋅板交由不知情之陳榮林，在遠駿公
司內偽造印製大陸人民幣百元券成品五十張（每張十二模）為樣本，至八十四年七月
二十四日一時五分，為警在上址查獲，並扣得大陸人民幣鋅板四十塊、人頭鉛板四個
、偽造大陸人民幣百元券成品七張、偽造大陸人民幣五十元券成品二張、偽造大陸人
民幣半成品十二張、預定表一冊、記事簿一冊、記事紙二張、黑色夾子一個、油墨八
罐、偽造大陸人民幣半成品十七令、四色機一台、雙色機一台、裁紙機一台等情，因
認丙○○涉犯刑法第二百零一條第一項偽造有價證券罪嫌。按刑法第二百零一條第一
項之偽造有價證券罪，並無處罰未遂犯之規定。經查依甲○○、乙○○、丙○○所供
述之內容，堪認丙○○係於八十四年七月二十三日下午五時三十分許，經老板即甲○
○之通知到工廠加班後，方參與偽造大陸人民紙幣之犯行，其並非自始知情並參與本
件犯行。依證人即調查員陳世偉、王養正及警員呂來盛、鄭東水所供述之內容，並不
能證明丙○○係自始知情並參與本件犯行。從而乙○○接受綽號「清仔」委託偽造大
陸人民紙幣而與甲○○謀議，及甲○○委託不知情之陳榮林於八十四年六月初，以「
清仔」所提供之器物，打樣試行偽造完成一百元大陸人民紙幣成品五十大張之既遂部
分，不能證明丙○○確有參與，自不能令其負該部分罪責。丙○○參與偽造大陸人民
幣之行為，既僅能證明係自八十四年七月二十三日下午五時三十分許，經甲○○通知
其到公司工廠加班，而共同偽造印製一百元大陸人民紙幣人頭背面部分十七令紙（每
令二千張，計三萬四千張），至同年月二十四日即翌日凌晨零時四十分許，為警方會
同調查人員查獲，因而未能完成偽造大陸人民幣之時止。則丙○○參與偽造大陸人民
幣之行為仍屬未遂階段，而未遂犯之處罰，以有特別規定者為限，刑法第二十五條第
二項定有明文，丙○○之行為核屬不罰。因而撤銷第一審關於諭知丙○○無罪部分之
判決，改判仍諭知丙○○無罪，已詳予說明其論斷所憑之依據及理由，從形式上觀察
，並無違背法令之情形。按證據之取捨與證據之證明力如何，均屬事實審法院得自由
裁量、判斷之職權；苟其此項裁量、判斷，並不悖乎通常一般之人日常生活經驗之定
則或論理法則，又於判決內論敘其何以作此判斷之心證理由者，即不得任意指摘其為
違法，而據為提起第三審上訴之合法理由。原審綜合斟酌乙○○、甲○○、調查員陳
世偉、王養正、警員呂來盛、鄭東水所供述之全部內容，論斷說明不能證明丙○○自
始知情並參與本件犯行，自不能令丙○○就八十四年七月二十三日下午五時三十分之
前部分，與乙○○、甲○○共負共同正犯之責任，乃屬其採證職權之合法行使，不容
任意指為違法。證人即警員鄭東水於警訊中訊問丙○○（警卷第九頁），原判決指鄭
東水非警訊筆錄之訊問人，因認其所為證言不足採信等情，其未依卷內資料而漫事指
摘，並非有據。檢察官對此部分之上訴意旨，仍就原審取捨證據論斷事實之職權行使
，暨原審已調查說明之事項，漫加指摘有採證違法及理由不備之情事云云，均與法律
規定得為第三審上訴理由之違法情形不相適合，是其上訴違背法律上之程式，應予駁
回。
二、上訴人乙○○、甲○○部分：
本件上訴人乙○○上訴意旨略稱：(一)、證人陳榮林於警訊及第一審審理中，關於其依
甲○○之指示所偽造打樣之一百元大陸人民紙幣究為五十張或四、五十張？其究係留
下一張或二張？其所提出者是否包括於四、五十張樣本之內等情，前後供述不盡一致
。上情與應沒收之數量攸關，原判決對上情未詳予調查說明，其理由欠備，於法有違
。(二)、原判決事實欄認定乙○○所偽造者僅有一百元大陸人民幣，乃於理由欄說明扣
案二張五十元大陸人民幣係供比對犯罪之用，予以宣告沒收。其事實欄之記載與理由
欄之說明不符，於法有違。(三)、依原判決所認定之事實，縱認甲○○確有指示陳榮林
先行偽印大陸人民幣樣張，惟甲○○主觀上該樣張係專為供比對之用，並未具有行使
流通之意圖，原判決遽認乙○○等成立偽造有價證券罪，於法有違。上訴人甲○○上
訴意旨略稱：(一)、原判決事實欄認定乙○○所偽造者僅有一百元大陸人民幣，乃於理
由欄說明扣案二張五十元大陸人民幣係供比對犯罪之用，予以宣告沒收。其事實欄之
記載與理由欄之說明不符，於法有違。(二)、乙○○於警訊及第一審審理中之供述前後
不一，原判決未說明有何其他補強證據可資參證，即採乙○○不利甲○○之供述內容
，為不利甲○○之認定，於法有違。(三)、原判決依憑乙○○供稱：伊猜測可能印偽鈔
等情，核與陳榮林所供述情節大致相符，為認定甲○○有本件犯行之依據。然上情尚
不足為甲○○犯罪之依據，原審對甲○○為不利之認定，於法有違。(四)、縱認甲○○
曾命陳榮林印製一百元大陸人民幣，然上開紙幣正反兩面雖經印製完成，但其在未裁
剪為一般鈔票大小形狀前，無從以一大張之外觀持以正常行使，應屬偽造未遂之階段
，原審論斷甲○○所為係屬既遂，於法有違。(五)、依原判決所認定之事實，甲○○令
不知情之陳榮林打樣試行偽造之一百元大陸人民幣，係為供爾後正式偽造印製參考之
用，並未具有行使流通之意圖，嗣後亦未曾持以行使流通於市面，自無構成偽造有價
證券罪責可言。原判決論斷甲○○等成立偽造有價證券罪，於法有違等情。
惟查：原判決認定乙○○、甲○○有原判決事實欄所記載之共同意圖供行使之用，而
偽造有價證券犯行，係以乙○○於警訊及偵查中供承各情，核與陳榮林所供述各節大
致相符。乙○○於第一審審理中亦仍供承：伊猜測可能印偽鈔等情；甲○○於警訊中
亦供承：警方於八十四年七月二十四日上午一時許，在台南市○○路○段一六七巷十
號，查獲伊本人及所僱用之乙○○和丙○○兩名工人，共同印刷中國人民幣一百元面
額。由乙○○提議印製，丙○○負責調色、影印，乙○○負責監督、聯絡、運輸，伊
本人負責巡視、印影用紙供應等情；證人即承辦員警李進義、孫瑞誠、呂來盛證稱：
案發搜索時，乙○○、甲○○、丙○○三人均在場，丙○○負責操作機器，乙○○、
甲○○在旁邊工作等情。並有陳榮林檢舉時所提出其偽造印製之一百元大陸人民紙幣
成品一大張（每張十二模）；及在現場印刷廠內當場查獲供偽造大陸人民幣所用之鋅
板四十塊、黑色塑膠夾一只（內裝有記載偽印時應注意事項之綠色長型記事簿、黑色
小記事簿各一本、紙一張、供比對用之偽造五十元大陸人民紙幣成品二張（其中票號
ＡＵ00000000為真鈔）、一百元大陸人民紙幣成品七張、供偽造大陸人民紙
幣所用其上人頭部分鋅板四片、五星圖樣一張，人頭部分未偽印完成之一百元大陸人
民紙幣半成品一大張（內含十二張紙幣））、油墨八罐、偽造一百元大陸人民紙幣半
成品十七令（約三萬四千張）、四色機一台、雙色機一台、裁紙機一台扣案可稽。堪
認乙○○、甲○○二人確有為前開犯行。甲○○雖辯稱：伊係印製玩具之大陸人民幣
等語，但偽造外國貨幣構成之偽造有價證券罪，祇須其偽造之物品，有類似通貨之外
觀、模型、分量、數字、圖樣、紋章等，已完成其外形，有使人誤信為真正之貨幣者
，即足成立，不以偽造之物與真品完全相同或幾可亂真，肉眼無法分辨真偽為必要。
扣案綽號「清仔」之人所交付之一百元大陸人民幣七張、五十元二張送請法務部調查
局鑑定「是否為偽鈔？若係偽鈔其外觀、模型、圖樣、紋章等，是否已完成其外形，
而使人誤信為真鈔之虞？」，經鑑定結果：「人民幣一百元券七張均係偽鈔。人民幣
五十元券中票號ＡＵ00000000為真鈔，未印票號者為偽鈔。前述偽鈔，其印
刷要素（紙張、油墨、印版）均與真鈔不同，惟一般民眾若無儀器配合及真鈔參對，
則不易確認其真偽。」，有法務部調查局八十八年六月十一日（八八）陸（二）字第
八八０三九九二四號鑑定通知書可憑；甲○○辯護律師所提出一百元大陸人民幣之真
鈔一張，及卷內扣案之經鑑定為真鈔之票號ＡＵ00000000幣值五十元人民幣
一張，與甲○○命陳榮林印製之成品及甲○○命丙○○等印製經查扣之半成品，互相
比對以肉眼檢視勘驗結果，其外觀、模型、圖樣、紋章均相近似，幾可亂真，以肉眼
無法分辨真偽，僅顏色有些許偏差而已，有勘驗筆錄及附件可憑；扣案之紙幣上印有
「中國人民銀行」、「ＺＨＯＮＧＧＵＯ  ＲＥＮＭＩＮ  ＹＩＮＨＡＮＧ」（中國
人民銀行羅馬譯音）及「毛澤東」等人之人頭像，且依扣案黑色塑膠夾內綠色長型記
事簿內所附方型紙條上載有：「……四人頭暗點、右手邊藍紅度不夠、上角１００下
面」，而黑色小型記事簿內載有：「……鐵路的線別太細，浮水印鐵白，鐵路用印鐵
白，印四次，黑點用特黑＋藍三分之一」等文字，而若係印製玩具鈔票，焉有如此講
究細節之理？何況印製之代價達新台幣（下同）一百二十萬元，甲○○、乙○○既受
重資委託印製，且所印製之紙鈔寫明係大陸（中國）之鈔票，且其印製之細節極為講
究，堪認甲○○、乙○○應確知所印製者是可供使用之大陸人民幣無訛。至於印製之
紙張雖係以普通紙為之，然大陸之貨幣在台灣地區鮮少人熟識，乍看之下，尤難分辨
真偽，自不能因所用紙張為普通紙張，即能為有利乙○○、甲○○二人之認定。甲○
○雖又辯稱：「德製海德堡四色印刷機」無法由一人操作，不可能由陳榮林一人打樣
印製成品云云。惟依證人鍾文平、陳榮林之供述及台北市印刷商業同業公會八十六年
二月二十四日北市印坤字第五號函所載之內容，堪認僅陳榮林一人以前開機器印製偽
造人民幣並無困難之處；陳榮林與甲○○、乙○○間，經查並無何積怨，縱甲○○辯
稱陳榮林曾在遠駿公司倒會一節屬實，亦難認陳榮林之供述係屬虛偽。甲○○命陳榮
林印製之成品與甲○○命丙○○印製經查扣之半成品，係以同一版面印製，僅色澤不
同，業據證人陳榮林證實在卷。上開物品經送請法務部調查局鑑定，其鑑定結果亦認
：「紙張厚度、印刷版式、圖紋特徵均相符」，有法務部調查局八十九年五月二十九
日（八九）陸（二）字第八九０三六八九八號鑑定通知書可憑，足證陳榮林提供偽造
之成品確係承甲○○之命，且係以遠駿公司之「海德堡四色印刷機」印製無訛。堪認
乙○○、甲○○二人否認辯稱各語，無非事後卸責之詞，不足採信，且其二人確有前
開犯行益堪認定等情，予以綜合判斷。因而撤銷第一審判決，改判論處乙○○、甲○
○二人共同意圖供行使之用，而偽造有價證券罪刑，已於判決內說明其所憑之證據及
其認定之理由，從形式上觀察，並無違背法令之情形。按證據之取捨與證據之證明力
如何，均屬事實審法院得自由裁量、判斷之職權；苟其此項裁量、判斷，並不悖乎通
常一般之人日常生活經驗之定則或論理法則，又於判決內論敘其何以作此判斷之心證
理由者，即不得任意指摘其為違法，而據為提起第三審上訴之合法理由。又供述證據
前後，雖稍有參差或互相矛盾，事實審法院非不可本於經驗法則斟酌其他證據作合理
之比較定其取捨，從而供述證據之一部認為真實者予以採取，亦非證據法則所不許。
且共同被告之自白固不得作為認定犯罪之唯一證據，而須以補強證據證明其確與事實
相符，然茲所謂之補強證據，並非以證明犯罪構成要件之全部事實為必要，倘其得以
佐證自白之犯罪非屬虛構，能予保障所自白事實之真實性，即已充分。原判決認定乙
○○、甲○○二人有前開犯行，並非單憑乙○○於警訊中所供述之內容，原審綜合上
述各項證據資料為綜合判斷，認定乙○○、甲○○二人確有為本件犯行；原審審酌後
認陳榮林部分之供述為真實而予以採取；綽號「清仔」所交付之五十元大陸人民幣二
張係供比對之用；乙○○、甲○○與綽號「清仔」之不詳姓名成年男子間，共同基於
意圖供行使之用之犯意聯絡，由甲○○委託不知情之陳榮林打樣試行偽造一百元大陸
人民紙幣成品五十大張；甲○○令不知情之陳榮林印製偽造之一百元大陸人民幣雖未
裁剪，然正反兩面均已印製完成，隨時裁切即可供使用，應認已完成偽造行為而屬既
遂程度等情，乃原審認事採證職權之合法行使，不容任意指為違法。且原判決事實欄
認定綽號「清仔」所交付之五十元大陸人民幣二張係供比對之用，其與理由欄說明前
開五十元大陸人民幣應予以沒收等情，其間並無矛盾不合之處，乙○○、甲○○二人
上訴意旨任意指摘，並非有據。縱認原判決就陳榮林先後供述內容，未詳細說明其為
如何斟酌取捨之理由，而有微疵，然於判決結果並無影響，尚不得任意指摘原審有查
證未盡及理由欠備之違法。乙○○、甲○○上訴意旨對原審之論斷，究係違背何種法
則或如何適用法則不當，並未依據卷內資料具體指摘，徒憑己意，或就原判決已有說
明之事項，或就原審判斷證據證明力之合法職權行使，漫指其違法，重為單純事實上
之爭執，難謂係適法上訴第三審之理由，其等之上訴違背法律上之程式，應予駁回。
據上論結，應依刑事訴訟法第三百九十五條前段，判決如主文。
中      華      民      國    九十一    年      八      月    二十九    日
                              最高法院刑事第三庭
                                  審判長法官  董  明  霈
                                        法官  林  茂  雄
                                        法官  王  居  財
                                        法官  張  祺  祥
                                        法官  石  木  欽
      右正本證明與原本無異
                                              書  記  官
中      華      民      國    九十一    年      九      月     十一     日
